【裁判字號】    98,訴,3936
【裁判日期】    981230
【裁判案由】    商業會計法等
【裁判全文】
臺灣板橋地方法院刑事判決              98年度訴字第3936號
公  訴  人  臺灣板橋地方法院檢察署檢察官
被      告  甲○○
上列被告因違反商業會計法案件，經檢察官提起公訴（98年度偵
字第13597 號），本院依簡式審判程序判決如下：
    主  文
甲○○共同連續商業負責人，以明知為不實之事項，而填製會計
憑證，累犯，處有期徒刑陸月，如易科罰金，以銀元佰元即新
臺幣玖佰元折算壹日，減為有期徒刑月，如易科罰金，以銀元
佰元即新臺幣玖佰元折算壹日。
    事  實
一、甲○○前於民國88年間，因偽造文書案件，經最高法院以88
    年度台上字第5515號判處有期徒刑3 年確定，於90年7 月2
    日假釋出監付保護管束，並於90年12月31日假釋期滿未經撤
    銷視為執行完畢（以上犯罪於本案構成累犯）。詎其猶不知
    悔改，復於擔任址設臺北縣三重市○○路108 巷12號之「陽
    寰企業有限公司」（下稱陽寰公司）之負責人之期間（任職
    期間為94年4 月至同年8 月間），與真實姓名年籍不詳、綽
    號「傑哥」之成年男子，共同基於填製不實會計憑證及幫助
    他人逃漏稅捐之概括犯意，明知陽寰公司於94年7 月至8 月
    間止，並無銷貨之事實，竟開立不實之統一發票16紙，金額
    共計新臺幣（下同）7,643,280 元，供如附表所示之凱洛克
    國際有限公司、全宏興工程有限公司、集喬室內裝修設計工
    程有限公司、蘭坊有限公司等充當進貨憑證使用，並將上開
    取得及開立之不實發票填製會計憑證並記入帳冊，以此不正
    當方法幫助前開公司逃漏營業稅共計382,165 元，足生損害
    於稅捐稽徵機關對於稅捐資料查核管理及課稅之正確性。
二、案經財政部臺灣省北區國稅局移送臺灣板橋地方法院檢察署
    檢察官偵查起訴。
    理  由
一、本院於準備程序進行中，被告甲○○就被訴事實為有罪之陳
    述，經告知被告簡式審判程序之旨，並聽取公訴人及被告之
    意見後，裁定進行簡式審判程序。
二、前揭事實，為被告在本院審理時坦承不諱，並有財政部臺灣
    省北區國稅局查緝案件稽查報告、營業稅稅籍資料查詢作業
    、營利事業統一發證變更登記申請書、有限公司變更登記表
    、申報書（按年度）跨中心查詢、營業人銷售額與稅額申報
    書（401 ）、專案申請調檔統一發票查核名冊及清單、凱洛
    克國際有限公司、全宏興工程有限公司、集喬室內裝修設計
    工程有限公司、蘭坊有限公司之營業人進銷項交易對象彙加
    明細表（進項來源）等件附卷可稽。是堪認被告自白與事實
    相符。從而，本件事證明確，被告前開犯行洵堪認定，應予
    依法論科。
三、新舊法比較部分：
  (一)被告行為後，商業會計法第71條於95年5 月24日修正施行，
    該條第1 款原規定「商業負責人、主辦及經辦會計人員或依
    法受託代他人處理會計事務之人員有左列情事之一者，處5
    年以下有期徒刑、拘役或科或併科新臺幣15萬元以下罰金：
    一、以明知為不實之事項，而填製會計憑證或記入帳冊者」
    ，修正後則將上開條文之刑度規定提高為「5 年以下有期徒
    刑、拘役或科或併科新臺幣60萬元以下罰金」，經比較新舊
    法結果，以修正前之規定對被告較有利，自應依刑法第2 條
    第1 項規定，適用行為時之法律即修正前商業會計法第71條
    第1 款規定論處。
  (二)又被告行為後，刑法及其施行法業於95年7 月1 日修正施行
    ，關於新舊法律變更之比較適用，原則上應就罪刑有關之共
    犯、未遂犯、想像競合犯、牽連犯、連續犯、結合犯，以及
    累犯加重、自首減輕暨其他法定加減原因（如身分加減）與
    加減例等一切情形，綜其全部罪刑之結果而為比較（最高法
    院95年第8 次刑事庭會議決議參照）。經查：
  1.修正前刑法第55條牽連犯、第56條連續犯之規定業經修正公
    布刪除，則被告之犯行，因行為後新法已刪除牽連犯、連續
    犯之規定，此刪除雖非犯罪構成要件之變更，但顯已影響行
    為人刑罰之法律效果，自屬法律有變更。修正前刑法第55條
    牽連犯、第56條連續犯規定，前者加重其刑至二分之一，後
    者從一重罪處斷；上開規定於修正刪除後，刑法就行為罪數
    ，除接續犯、想像競合犯、結合犯等實質上或裁判上一罪，
    以一罪論處，原則上採取一罪一罰及數罪併罰，故修正前之
    處罰結果，顯較修正刑法規定一罪一罰或數罪併罰對被告有
    利。
  2.修正前刑法第28條規定：「2 人以上共同實施犯罪之行為者
    ，皆為正犯」，修正後刑法第28條則規定：「2 人以上共同
    實行犯罪之行為者，皆為正犯」；又修正前刑法第31條第1
    項規定：「因身分或其他特定關係成立之罪，其共同實施或
    教唆、幫助者，雖無特定關係，仍以共犯論」，修正後刑法
    第31條第1 項則規定：「因身分或其他特定關係成立之罪，
    其共同實行、教唆或幫助者，雖無特定關係，仍以正犯或共
    犯論。但得減輕其刑」。其中「實施」一語，涵蓋陰謀、預
    備、著手及實行之概念在內，其範圍較廣；而「實行」則著
    重於直接從事構成犯罪事實之行為，其範圍較狹，是修正後
    刑法共同正犯之範圍已有限縮。共同正犯之範圍既因此而有
    變動，自屬犯罪後法律有變更，而非僅屬純文字修正（最高
    法院96年度臺上字第934 號判決參照），本案被告之犯罪行
    為，依新舊法，均成立共同正犯，適用新法並無較有利於被
    告；另被告本即商業負責人，並無適用第31條第1 項但書減
    輕其刑之餘地，該修正亦未有利於被告。
  3.就易科罰金之折算標準部分，如依修正前刑法第41條第1 項
    及修正前罰金罰鍰提高標準條例第2 條規定，應以銀元300
    元即新臺幣900 元折算1 日，惟若依修正後刑法第41條第1
    項前段（原罰金罰鍰提高標準條例第2 條已同時刪除）之規
    定，應以新臺幣1,000元、2,000元或3,000元折算1日，二者
    相較之下，應以修正前之規定較有利於被告。
  4.刑法第33條第5 款修正為：「主刑之種類如下：五、罰金：
    新臺幣1,000 以上，以百元計算之」；與修正前刑法第33條
    第5 款規定之罰金最低額銀元1 元相比較，應適用被告行為
    時之修正前刑法第33條第5 款規定論處被告罪責，對被告較
    為有利。
  5.刑法第47條有關累犯之規定，修正前規定：「受有期徒刑之
    執行完畢，或受無期徒刑或有期徒刑一部之執行而赦免後，
    5 年以內再犯有期徒刑以上之罪者，為累犯，加重本刑至2
    分之1 。」修正後則規定：「受徒刑之執行完畢，或一部之
    執行而赦免後，5 年以內故意再犯有期徒刑以上之罪者，為
    累犯，加重本刑至2 分之1 」。本案被告依新舊法，均成立
    累犯，適用新法並無較有利於被告。
  6.綜上，經綜合比較前述各項法律變更之結果後，本案因修正
    後之規定並未對被告更為有利，依刑法第2 條第1 項規定，
    自應適用修正前之相關規定。
四、查被告為陽寰公司94年4 月至同年8 月間之負責人，係商業
    登記法第9 條所規定之商業負責人，屬商業會計法第4 條所
    稱之商業負責人；又營利事業銷貨統一發票，應認屬於商業
    會計法第15條所指商業會計憑證之一種，商業負責人以明知
    不實之事項而填製會計憑證，即應認構成商業會計法第71條
    第1 款之罪，該罪與刑法第215 條之業務文書登載不實罪屬
    法規競合關係，依特別法優於普通法之原則，應優先適用前
    者之罰則規定（最高法院92年臺上字第6792號判決意旨參照
    ）。是被告明知陽寰公司並無銷貨予如附表所示公司之事實
    ，竟任由真實姓名年籍不詳、綽號「傑哥」之成年男子開立
    不實之統一發票，提供予如附表所示之公司為進項憑證，以
    扣抵銷項稅額，幫助如附表所示之公司等納稅義務人逃漏營
    業稅捐之行為，核其所為，係犯稅捐稽徵法第43條第1 項幫
    助逃漏稅捐罪，及修正前商業會計法第71條第1 款之商業負
    責人填製不實會計憑證罪。被告與綽號「傑哥」之成年男子
    間，就前揭犯行，有犯意聯絡及行為分擔，均為共同正犯。
    又被告多次填製不實會計憑證、幫助逃漏稅捐之犯行，時間
    緊接、方法相同、所犯各係構成要件相同之罪名，顯均係基
    於概括之犯意為之，為連續犯，均應依修正前刑法第56條之
    規定各論以一罪，並依法加重其刑。再被告所各犯上開填製
    不實會計憑證、幫助納稅義務人逃漏稅捐二罪間，有方法、
    結果之牽連關係，應依修正前刑法第55條規定從一重之填製
    不實會計憑證罪處斷。末查，被告前曾受有如事實欄第一項
    所載之犯罪科刑及執行情形，有臺灣高等法院被告前案紀錄
    表1 份在卷可憑，其於受有期徒刑之執行完畢後，5 年以內
    故意再犯本件有期徒刑以上之罪，為累犯，應依修正前刑法
    第47條第1 項之規定加重其刑，併依法遞加重之。爰審酌被
    告擔任公司之名義負責人，竟任由他人填製不實會計憑證，
    幫助其他公司逃漏稅捐達382,165 元，造成國家財政損失，
    嚴重影響稅賦管理之公平性，犯罪所生危害非輕，兼衡其素
    行、犯罪之動機、目的、手段，惟念其犯後能坦承犯行、態
    度良好等一切情狀，量處如主文所示之刑，並依修正前刑法
    第41條第1 項前段諭知易科罰金之折算標準。又本件被告犯
    罪時間係在96年4 月24日以前，合於中華民國九十六年罪犯
    減刑條例第2 條第1 項第3 款之規定，且無該條例所定不應
    減刑之情形，是併依上開減刑條例規定予以減刑，並諭知減
    刑後如易科罰金之折算標準。
據上論斷，應依刑事訴訟法第273 條之1 第1 項、第299 條第1
項前段，修正前商業會計法第71條第1 款，稅捐稽徵法第43條第
1 項，刑法第2 條第1 項前段、第11條前段、修正前刑法第28條
、第56條、第55條、第47條第1 項、第41條第1 項前段，廢止前
罰金罰鍰提高標準條例第2 條，現行法規所定貨幣單位折算新臺
幣條例第2 條，中華民國九十六年罪犯減刑條例第2 條第1 項第
3 款、第7 條、第9條，判決如主文。
本案經檢察官李超偉到庭執行職務。
中    華    民    國    98    年    12    月    30    日
                    刑事第二庭  法  官  陳正偉
上列正本證明與原本無異。
如不服本判決，應於送達後10日內敘明上訴理由，向本院提出上
訴狀，上訴於本院第二審合議庭 (應附繕本) 。其未敘述上訴理
由者，應於上訴期間屆滿後20日內向本院補提理由書「切勿逕送
上級法院」。
                                書記官  江文彬
中    華    民    國    98    年    12    月    30    日
附錄本案論罪科刑法條全文：
修正前商業會計法第71條
商業負責人、主辦及經辦會計人員或依法受託代他人處理會計事
務之人員有下列情事之一者，處5 年以下有期徒刑、拘役或科或
併科新臺幣15萬元以下罰金：
一、以明知為不實之事項，而填製會計憑證或記入帳冊。
二、故意使應保存之會計憑證、會計帳簿報表滅失毀損。
三、偽造或變造會計憑證、會計帳簿報表內容或毀損其頁數。
四、故意遺漏會計事項不為記錄，致使財務報表發生不實之結果
    。
五、其他利用不正當方法，致使會計事項或財務報表發生不實之
    結果。
稅捐稽徵法第43條
教唆或幫助犯第 41 條或第 42 條之罪者，處 3 年以下有期徒刑
、拘役或科新臺幣6 萬元以下罰金。
稅務人員、執行業務之律師、會計師或其他合法代理人犯前項之
罪者，加重其刑至2 分之1 。
稅務稽徵人員違反第33條規定者，除觸犯刑法者移送法辦外，處
1 萬元以上5 萬元以下罰鍰。
附表：
┌──┬──────────┬──┬─────┬─────┐
│編號│營業人名稱          │發票│銷售額(新 │稅額（新臺│
│    │                    │張數│臺幣：元) │臺幣：元）│
├──┼──────────┼──┼─────┼─────┤
│ 1  │凱洛克國際有限公司  │   1│   159,900│     7,995│
├──┼──────────┼──┼─────┼─────┤
│ 2  │全宏興工程有限公司  │   1│   350,000│    17,500│
├──┼──────────┼──┼─────┼─────┤
│ 3  │集喬室內裝修設計工程│   1│    28,500│     1,425│
│    │有限公司            │    │          │          │
├──┼──────────┼──┼─────┼─────┤
│ 4  │蘭坊有限公司        │  13│ 7,104,880│   355,245│
├──┼──────────┼──┼─────┼─────┤
│合計│                    │  16│ 7,643,280│   382,165│
└──┴──────────┴──┴─────┴─────┘


司法院資訊處製作；財團法人民間司法改革基金會備份。
